【裁判字號】    92,台上,2166
【裁判日期】    920424
【裁判案由】    偽造文書
【裁判全文】
最高法院刑事判決                              九十二年度台上字第二一六六號
    上  訴  人  甲○○
    選任辯護人  周耀門律師
                王伊忱律師
右上訴人因偽造文書案件，不服台灣高等法院高雄分院中華民國九十一年十一月十二
日第二審判決（九十年度重上更（三）字第九一號，起訴案號：台灣高雄地方法院檢
察署八十二年度偵續字第二一一號），提起上訴，本院判決如左：
    主  文
原判決關於罪刑部分撤銷。
甲○○行使偽造私文書，足以生損害於公眾及他人，處有期徒刑十月，減為有期徒刑
五月，再減為有期徒刑二月又十五日，如易科罰金，以九元折算一日。偽造之「林水
旺」印章壹顆，及偽造林水旺委託書、建造執照申請書上「林水旺」之印文各壹枚，
均沒收。
    理  由
本件原判決認定上訴人甲○○係林水旺之兄，雙方感情不睦，民國七十二年三月一日
，甲○○未經林水旺同意，竟於高雄市某處，擅自偽刻「林水旺」之印章一顆，並偽
造林水旺名義之委託書、建造執照申請書各一件，且於委託書、建造執照申請書，以
偽刻之印章，蓋於其上，而偽造「林水旺」印文各一枚，交由不知情之許仲川建築師
事務所建築師許仲川，於七十二年三月二日十六時，持向高雄市政府工務局，就登記
為林水旺所有之高雄市○○區○○段六三七之二一一號、六三七之二一五號土地（面
積二十七坪），建造儲藏室一棟，以林水旺為起造人申請核准發給建造執照，使高雄
市政府工務局承辦公務員將此不實事項登載於職務上所掌之建造執照公文書，而發給
不實之起造人為林水旺之建造執照，足以生損害於高雄市政府工務局對建造執照核發
之正確性及林水旺等情。係以上開事實，迭據告訴人林水旺於歷次偵審中指訴綦詳。
而證人即許仲川建築師事務所經理魏天成於檢察官偵查中證稱「（該件是何人去委託
？）應該是甲○○，我認識他」，「……我們大部分在他來委託時，即將書類拿予他
回去蓋章再拿回」等語（偵查卷第一一七頁反面、第一一八頁），足證本件申請建造
儲藏室，係由上訴人出面以告訴人林水旺名義，委託許仲川建築師事務所向高雄市政
府工務局提出申請，告訴人林水旺並未出面委託建造。並有卷附勘驗筆錄、偽造之林
水旺名義之委託書、建造執照申請書影本各一份等證據，資為認定其犯罪所憑證據及
論罪之理由。另說明認定上訴人與告訴人林水旺之間，感情不睦，互不往來，所憑證
據及得心證之理由。並敘明告訴人林水旺係因不認為土地係其所有，且不知該儲藏室
係以其名義提出申請，始遲至八十二年始提起本件告訴，尚難據此認係林水旺事前同
意。且林水旺之未即時表示異議，亦不能憑以認定林水旺有同意建造儲藏室而在委託
書、申請書上蓋章。上訴人之長女於七十二年出嫁時，林水旺固有送禮賀喜，然兄弟
間子女婚嫁，相互間表面上之致贈賀禮，未必表示感情融洽，互有來往，此就林水旺
送禮後未參加婚宴可明；依上訴人提出之林水龍戶籍謄本所載，上訴人於六十九、七
十年興建大樓及七十二年間建造儲藏室之期間，林水龍均住在屏東市○○路六五號，
足見林水龍所證上訴人與林水旺間之感情不睦，難認為虛妄。果如林水龍長年居住在
外，二、三個月回屏東收房租一次，必然探訪各兄弟，而知悉上訴人與林水旺間之情
形，亦與常情不悖。且林水龍執業律師，有其是非之素養，又係為雙方均為兄弟間之
事爭訟，應無為虛偽陳述之必要。另證人即上訴人與告訴人之母林彩金所證上訴人與
告訴人之感情「不會很壞」云云，為人母之語帶含蓄，可見一斑，不足以證明林水龍
之證言不實，並就上訴人所辯係經林水旺同意始在該二十七坪土地上建造儲藏室云云
，認非可採，詳予指駁說明。查上訴人偽造林水旺之委託書、建造執照申請書，持以
行使，致高雄市政府工務局承辦公務員將該不實事項登載於職務上所掌之公文書，足
以生損害於該局對於建造執照核發之正確性及林水旺，核其所為，係犯刑法第二百十
六條、第二百十條之行使偽造私文書罪，同法第二百十四條之使公務員登載不實事項
於公文書罪。其偽造印章、印文為偽造私文書之部分行為，偽造私文書之低度行為為
行使偽造私文書之高度行為所吸收，均不另論罪。所犯二罪間，有方法結果之牽連關
係，應從較重之行使偽造私文書罪處斷。上訴人將上開偽造之私文書交由不知情之許
仲川建築師事務所建築師許仲川行使，而使公務員為不實之登載，係屬間接正犯。上
訴人偽造印文部分，起訴書雖未言及，因屬偽造私文書之部分行為，與偽造私文書為
實質上一罪，自應併予審究。又上訴人犯罪在七十七年一月三十日以前，所犯之罪合
於中華民國七十七年罪犯減刑條例及中華民國八十年罪犯減刑條例減刑之規定，應依
上開二條例減其宣告刑二分之一，並遞減之。原判決因將第一審關於上訴人部分之不
當判決撤銷，適用刑法第二百十六條、第二百十條、第二百十四條、第五十五條、第
四十一條第一項、第二百十九條，中華民國七十七年罪犯減刑條例第六條、第四條第
二項、第二條第一項第二款乙類(三)，中華民國八十年罪犯減刑條例第四條第二項、第
二條第一項第二款乙類(三)、第五條第一項、第八條，罰金罰鍰提高標準條例第一條前
段、第二條，論上訴人以行使偽造私文書罪。審酌上訴人犯後飾詞卸責，惟與告訴人
林水旺為同胞兄弟關係，所生之損害非重等一切情狀，量處有期徒刑十月，減為有期
徒刑五月，再減為有期徒刑二月又十五日。並以刑法第四十一條關於易科罰金之規定
，已於九十年一月十日修正為犯最重本刑為五年以下有期徒刑以下之刑之罪，而受六
月以下有期徒刑或拘役之宣告，因身體、教育、職業或家庭之關係，執行顯有困難者
，得以一元以上三元以下（依罰金罰鍰提高標準條例第二條規定提高一百倍為一百元
以上三百元以下）折算一日，易科罰金。上訴人所犯之罪，其最重本刑為五年以下有
期徒刑，而受六月以下有期徒刑之宣告，爰諭知如易科罰金，以三百元折算一日。偽
造之「林水旺」印章一顆雖未扣案，但不能證明已滅失，及偽造之林水旺委託書暨建
造執照申請書上偽造之「林水旺」印文各一枚，均依法宣告沒收，原無不合。上訴意
旨略稱：（一）告訴人林水旺於民國七十二年、三年間即知有系爭儲藏室之建築，竟
於十年後之八十二年始提起本件告訴，足以証明其企圖以本案刑事告訴為恫嚇手段，
為無理之索求。（二）原審徒以告訴人所舉証人林水龍所供林水旺、甲○○二人於七
十二年間已感情不好之證述，即以推測之詞謂上訴人有偽刻林水旺名義印章偽造其名
義文書申請上述儲藏室之建造之事實，其所為有罪判決，顯屬違法（三）林水龍係告
訴人提起本件告訴之幕後策劃人，此觀本件告訴人所提書狀均係林水龍所撰自明，其
證詞殊不可採，原審未予詳查，遽採其證詞資為論罪依據，亦有查證未盡之疏誤。（
四）告訴人林水旺與上訴人甲○○在本件訴訟之前並無感情不睦不相往來情事，上訴
人長女於七十二年出嫁時告訴人林水旺亦有送禮賀喜，此不僅經告訴人及上訴人雙方
之母親林彩金證實在案，更有上訴人長女出嫁時之禮簿一份在卷可証，原審不採上訴
人所提出之上述各項物證，反採告訴人所舉人証林水龍之不實証言，採證認事違反經
驗論理法則，極為明顯。（五）林水龍自五十年起已有三十四年以上未曾住過其所言
之林水旺與甲○○二人之瓦斯店隔壁房屋，有林水龍之戶籍謄本可證。林水龍經上訴
人提出其戶籍謄本予以揭穿後，於原審囑託台灣屏東地方法院對其為訊問時始承認伊
未曾住在甲○○、林水旺瓦斯店房屋之隔壁房屋，並改稱伊知悉七十二年間林水旺、
甲○○二人已感情不睦不相往來乃係聽同父同母兄弟林和興及告訴人林水旺所言云云
，林水龍前後證言，顯然不一致，林水龍似此前後不一致之証言，原審竟仍予採信，
採証認事違反證據法則等語。惟按認定犯罪事實所憑之證據，不以直接證據為限，即
綜合各種間接證據，本於推理作用，為其認定犯罪事實之基礎，仍非法所不許；又告
訴人、證人之陳述有部分前後不符，或相互間有所歧異時，究竟何者為可採，法院仍
得本其自由心證予以斟酌，非謂一有不符或矛盾，即應認其全部均為不可採信。原判
決已詳細說明其取捨證據及得心證之理由，核無違背法令情形存在。上訴意旨（一）
（二）（四）（五）純係就原判決已調查說明之事項，重為事實之爭辯；上訴意旨（
三）並未具體敘明調查本件告訴人所提書狀是否為林水龍所撰之事項，與原判決所確
認之上訴人偽造私文書之犯行之待證事實具有如何之重要關係，而屬認事用法之基礎
，確有調查之必要性，且足以推翻原判決之結果，僅空言指摘原審未為上開調查即係
違法云云，亦非適法。本件上訴難謂有理由。然按行為後法律有變更者，適用裁判時
之法律，但裁判前之法律有利於行為人者，適用最有利於行為人之法律，刑法第二條
第一項定有明文。經查總統於五十一年五月二十五日公布施行之戡亂時期罰金罰鍰裁
判費執行費提高標準條例第一條規定：「依法律應處罰金、罰鍰者，就其原定數額得
提高一倍至二倍。但法律已依一定比率規定罰金或罰鍰之數額或倍數者，依其規定。
」第二條規定：「依刑法第四十一條易科罰金或第四十二條第二項易服勞役或違警罰
法第二十條第一項易處拘留者，均得就其原定金額提高一倍至二倍折算一日。」；其
第四條則規定：「依本條例得提高之倍數，由主管部擬定數額報請主管院核定之。」
。而主管部之司法行政部旋依該條例第四條規定，呈奉行政院核准後，於同年六月十
三日令將刑法關於罰金、易科罰金、易服勞役之金額提高二倍，並自同年月二十日起
施行。上開條例關於罰金、易科罰金之金額，嗣於七十二年六月二十四日總統令修正
公布為「依法律應處罰金者，就其原定數額得提高為二倍至十倍。」「依刑法第四十
一條易科罰金者，就其原定數額提高為十倍折算一日。」（同時將名稱修正為戡亂時
期罰金罰鍰提高標準條例）；迨八十二年二月五日始經總統明令修正公布第二條為「
依刑法第四十一條易科罰金……者，就其原定數額提高為一百倍折算一日」。（名稱
則係於八十年五月六日經總統公布修正為「罰金罰緩提高標準條例」）。查本件上訴
人犯罪時間係在七十二年三月間，揆之上開說明，應以適用五十一年五月二十五日公
布施行之規定，將其所犯刑法第二百十四條之使公務員登載不實事項於公文書罪之罰
金刑部分及易科罰金之折算標準均按原定數額提高二倍，較有利於上訴人。乃原判決
竟適用裁判時之罰金罰緩提高標準條例第一條並就易科罰金部分諭知以三百元折算一
日，顯有適用法則不當之違背法令。顧此違誤，並不影響於事實之確定，本院可據以
為裁判，爰將原判決關於罪刑部分撤銷，改判仍處有期徒刑十月，減為有期徒刑五月
，再減為有期徒刑二月又十五日，如易科罰金，以九元折算一日。偽造之「林水旺」
印章壹顆，及偽造林水旺委託書、建造執照申請書上「林水旺」之印文各壹枚，均沒
收，期臻適法。
據上論斷，應依刑事訴訟法第三百九十七條、第三百九十八條第一款、、刑法第二條
第一項、第二百十六條、第二百十條、第二百十四條、第五十五條、第四十一條第一
項、第二百十九條，中華民國七十七年罪犯減刑條例第六條、第四條第二項、第二條
第一項第二款乙類(三)，中華民國八十年罪犯減刑條例第四條第二項、第二條第一項第
二款乙類(三)、第五條第一項、第八條，五十一年五月二十五日公布施行之戡亂時期罰
金罰鍰裁判費執行費提高標準條例第一條前段、第二條，判決如主文。
中      華      民      國    九十二    年      四      月    二十四    日
                              最高法院刑事第四庭
                                  審判長法官  黃  正  興
                                        法官  劉  介  民
                                        法官  陳  東  誥
                                        法官  陳  世  雄
                                        法官  孫  增  同
      右正本證明與原本無異
                                              書  記  官
中      華      民      國    九十二    年      四      月    二十八    日


司法院資訊處製作；財團法人民間司法改革基金會備份。
